【裁判字號】    89,上更(一),121
【裁判日期】    890719
【裁判案由】    偽造有價證券等
【裁判全文】
臺灣高等法院高雄分院刑事判決                八十九年度上更(一)字第一二一號
    上訴人
    即被告  丙○○
    選任辯護人  黃宏綱  律師
                呂富田
右上訴人因偽造有價證券等，不服臺灣高雄地方法院八十六年度訴字第一四０四號中
華民國八十六年九月十二日第一審判決（起訴案號：臺灣高雄地方法院檢察署八十五
年度偵字第二七０六六號），提起上訴，判決後，經最高法院發回更審，本院判決如
左：
      主      文
原判決撤銷。
丙○○無罪。
        理  由
一、公訴意旨略以：丙○○係戊○○之夫丁○○之胞兄，於民國八十二年間，未經丁○○、戊○○夫妻之同意擅自偽造丁○○等二人之印章，持用該印章簽發丁○○
    、戊○○為發票人，發票日為八十二年三月十九日，金額各新台幣（下同）一百
    萬元之本票各一紙，持向乙○○借款二百萬元，足生損害於丁○○等人，嗣因本
    票屆期乙○○向丁○○等人請求付款，始知上情，案經戊○○告訴偵辦。認被告
    係犯刑法第二百零一條第二項、第二百十七條等罪嫌。
二、公訴人認被告犯前揭之罪，係以被害人戊○○到庭指訴甚詳，並有偽造之本票影
    本二紙附卷足憑。為其論據。訊據上訴人即被告丙○○固坦承有簽發上開二張本
    票之事實，惟否認有偽造有價證券之犯行，辯稱：位於屏東縣枋寮鄉市○街六十
    四巷九號、七十巷十八號之房屋二棟，係旭勵公司所建造，借用丁○○、王錦秀
    名義辦理所有權登記，因公司財務困難，於徵得公司負責人莊豐財之同意後，將
    上開房地設定抵押權登記予乙○○，因旭勵公司信用不好，乙○○要求我另外開
    本票以作為向其借款二百萬元之擔保，這件事所有股東全知道，因要趕三點半，
    當時丁○○、王錦秀人在桃園，我有跟他們電話聯繫，電話中他們有同意我蓋章
    簽發本票，由我代為簽發上開二張本票交付予乙○○，如丁○○二人並未同意代
    簽本票，為何同意辦理抵押權登記云云。
三、按犯罪事實應依證據認定之，無證據不得推定其犯罪事實，刑事訴訟法第一百五
    十四條定有明文。次按犯罪事實之認定，應憑真實之證據，倘證據是否真實尚欠
    明顯，自難以擬制推測之方法，為其判斷基礎。又告訴人之告訴，係以使被告受
    刑事訴追為目的，是其陳述是否與事實相符，仍應調查其他證據以資審認，最高
    法院五十三年台上字第六五六號、五十二年台上一三００號等判例可供參照。
四、經查：
（一）丙○○係旭勵建設股份有限公司（以下簡稱旭勵公司）之財務經理，告訴人即
      其弟丁○○、弟媳戊○○二人均為該公司股東，經本院向高雄市政府建設局調
      閱旭勵建設股份有限公司登記資料可証，告訴人亦稱其為家族公司之成員，從
      事建築業務，所營建之房屋，均登記在股東名下，門牌屏東縣枋寮鄉市○街六
      十四巷九號及同街七十巷十六號房屋二間（含房、地）即屬登記在其名下之不
      動產等情，均堪信為真甲。於八十二年間因公司財務困難，為求資金週轉，被
      告經獲授權以登記在告訴人名下之門牌屏東縣枋寮鄉市○街六十四巷九號及同
      街七十巷十六號房屋二間（含房、地）對外設定抵押借款，丙○○乃於八十二
      年二月間某日，在高雄市○○路一五一號六樓之一乙○○住處，商談借款二百
      萬元事宜，徵得洪女同意，丙○○除交付旭勵營造工程有限公司（負責人為莊
      豐財）所簽發面額共二百萬元之支票外，並以上開不動產設定抵押權以為擔保
      外，因洪女又特別要求須再以上開房地之名義人即義務人丁○○及戊○○名義
      簽發本票交付方才願意付款，丙○○為迅速取得借款，以丁○○、戊○○二人
      擔任旭勵公司股東時辦理登記所留存於上開旭勵公司之印章，以簽發系爭本票
      交債權人收執，（發票日均為八十二年三月十九日、到期日均為八十二年五月
      十九日、發票人分別為丁○○、戊○○，面額均為一百萬元，票號二一七三七
      一號、二一七三七二號），並持往向乙○○借款二百萬元。
（二）被告右揭犯行，固據告訴人戊○○指訴綦詳，核與告訴人之夫即被告之弟丁○○所證述情節相合，又有上開本票影本二張附卷可稽。查上開二筆不動產係旭
      勵公司建造，借用丁○○夫婦二人名義辦理所有權登記，本票上之二枚印文係
      丁○○夫婦二人向建設局登記為上開公司股東並留存於公司之印章所蓋用及丁○○夫婦二人曾交付多張印鑑證明予被告丙○○，以利公司辦理不動產登記事
      宜等事實，此經被告丙○○供承在卷，且為告訴人所不否認，且卷附系爭本票
      二紙上所蓋印其上之丁○○、戊○○印文與旭勵公司變更登記事項卡上所股東
      名冊上所蓋用之印文，依肉眼比對極易認定確屬同一，此經本院向高雄市政府
      建設局調閱旭勵建設股份有限公司登記資料可証，被告亦坦認該印章之蓋用係
      持原登記股東時所刻之印章蓋用，足認告訴人戊○○確實同意旭勵公司處分公
      司所建造而登記告訴人夫妻名下之上開不動產，是被告持告訴人夫婦名下不動
      產設定抵押予乙○○，難認非為概括授權之內。
（三）告訴人戊○○於本院調查時已直承其以其娘家之不動產設定抵押款，供旭勵公
      司使用，已足証其非掛名之人頭股東。雖其未直接參與公司業務之經營，但其
      經濟上之支援已竭盡所能而為之，更何況本件抵押借貸所提供之不動產，係屬
      公司所營建，登記在告訴人名下之不動產，其為債務人兼義務人，自非無據。
      因之告訴人以其名義向彰化銀行設定第一順位抵押借貸，復依法提供其印鑑証
      明及於登記申請書上蓋用同一印章，又於借據上簽名及蓋用同一印章交付該銀
      行，有本院向彰化銀行查証之資料可資比對。
（四）本件借貸，告訴人亦同意交出名下不動產供公司借款週轉，被告係持原置放公
      司內之告訴人印章蓋用本票，係緣於告訴人住桃園無法南下親自持原印鑑章蓋
      用，乃授權被告持原置放公司內之告訴人印章蓋用，依告訴人稱本次向洪金決
    借款根本不知，甚且要設定第二順位抵押權之事，亦毫無所悉，告訴人既同意
      交出系爭名下不動產供公司借款週轉，雖謂借款細節毫無所悉，此乃其不參與
      公司業務，授權被告為本件貸款行為之當然結果。證諸抵押權設定過程，均係
      由擔任財務經理之被告辦理，相關借款所需證件完全由被告單獨交與乙○○，
      再由洪金決交由代書處理，已據被告供明，且據證人乙○○及代書姚秀蘭證述
      明確，是有關設定第二順位抵押權予乙○○一事，告訴人戊○○及丁○○確均
      未出面，且依該次設定抵押權所使用之印鑑證明書，係早在八十二年一月十六
      日及同年月八日，即申請出來，有該印鑑證明書附卷可按，該日期則係早於上
      開系爭房地設定第一順位設定抵押權予彰化商業銀行之登記日期（即八十二年
      一月十九日）之前，亦有土地暨建物登記簿謄本及其相關資料附卷可資比對。
      是告訴人戊○○稱本次設定抵押權予乙○○之事係被告利用其第一次配合設定
      第一順位抵押權予銀行對保借款時所申請多餘之印鑑證明自行辦理之情，固非
      無據。但告訴人何以聲請多份印鑑証明交被告使用，顯不違其本意。
（三）按系爭第二順位抵押權之設定借款，既係告訴人一貫同意拿出登記其名下房、
      地，對外借款供公司週轉，則設定第二順位時縱未再行詳予告知，應認已在其
      概括授權範圍內，被告縱未再行告知，應無涉及偽造文書之情。
（四）不動產設定抵押權借款之際，債權人為確保其債權之利執行，通常均會要求債
      務人及義務人簽發本票交付收執，此為一般之交易習慣，抵押借款，其債務人
      或義務人，亦不例外。本件告訴人既已授權被告以其所有之不動產向他人抵押
      貸款，則被告依抵押權人乙○○之要求，簽發本件本票，則其簽發本票之行為
      ，乃屬經告訴人之概括授權範圍，再告訴人等所有之四棟房屋及土地，確曾於
      八十二年一月間向彰化銀行辦理貸款。而銀行辦理抵押貸款時，必需同時簽發
      本票或借據，應告訴人等所明知，又本件貸款，係供公司緊急週轉之用。再告
      訴人戊○○如僅係掛名股東，何以向其娘家商借土地提供公司辦理七百萬元之
      抵押貸款供公司週轉，凡此均與足證告訴人已概括授權與被告簽發本票。而本
      件被告向乙○○借款，本係以公司須用之錢之名義稱之（依借錢時尚有簽發公
      司支票由被告背書），已據被告供明，戊○○、丁○○二人既為債務人兼義務
      人，足證戊○○、丁○○二人同意被告丙○○以其夫婦名義簽發本票，以完成
      本件借貸。被告既坦承向乙○○所借之上開二百萬元，並未交付丁○○夫婦，
      且公司財務已陷入危機，丁○○夫婦係股東，雖未實際參與公司經營，仍非無
      義務以其名義之不動產設定抵押及簽發本票借貸供公司渡難關之義務。此外證
      人莊豐財、乙○○於審理時，先後均供稱對於被告丙○○簽發本票是否事先徵
      得丁○○、戊○○夫婦同意，均不知情（莊豐財於本院調查中曾一度證稱簽發
      本票有徵得告訴人同意，但進一步陳稱係聽聞被告告知，尚非本人親自耳聞）
      但此乃為一般交易習慣，其自然不知告訴人有無此明示之表示。況丁○○與被
      告間有兄弟手足關係，復皆為家族公司之股東，利害攸關，其於本件中並未主
      動提出告訴，於言談間固不否認有同意將登記其名下之房地提供公司借錢週轉
      ，惟對於簽發本票一事毫無所悉，其於同意借款之餘，豈非為脫免本人民事本
      票債務即遽行反目，陷兄弟於不義。
（五）告訴人戊○○稱本次設定抵押權予乙○○之事，係被告利用其第一次配合設定
      第一順位抵押權予銀行對保時借款時所申請多餘之印鑑證明自行辦理，堪予採
      信，惟辦理抵押貸款除應繳付印鑑證明外，尚須於申請書上加蓋印鑑章，此經
      本院向地政事務所查明，有屏東枋寮地政事務所八十九年五月二十日八九屏枋
      地一字第二七０六號函可証，並檢附土地登記申請說明第二項第十四點第２小
      點規定於（16）欄簽章部分「義務人應蓋用與印鑑証明相同之章」可證。本件
      抵押權設定申請書上告訴人之印章為與印鑑証明相同之章，自是真甲。有屏東
      枋寮地政事務所前函檢附之全部卷証資料可証。雖非告訴人於本件系爭本票所
      蓋用之章非印鑑章，但本票之簽發，並無必用印鑑章之規定，況上印章，乃係
      被告使用其留存公司之印章為之，經核與本院向高雄市政府建設局明閱之卷證
      資料中公司章程所蓋之印章相符，且與前述四棟房屋及土地向彰化銀行辦理抵
      押貸款所用之印章、印鑑完全相同，此有本院向屏東枋寮地政事務所調閱之該
      所枋登字第三六一、三六二、七０七、七０八號登記卷証可証，均堪信為真甲
      。
    綜上所述，不能証明被告有如起訴書所載之犯刑法第二百零一條第二項、第二百
    十七條之罪，不能僅憑告訴人之指訴遽為不利於被告之認定，不能証明被告犯罪
    ，依法應論知無罪。
五、原審疏未查明，遽為被告科刑之判決，不無違誤，被告上訴意旨，指摘原判決不
    當，非無理由，應由本院撤銷改判，不能証明被告犯罪，爰諭知被告無罪。
據上論斷，應依刑事訴訟法第三百六十九條第一項前段、第三百六十四條、第三百零
一條第一項，判決如主文。
本案經檢察官劉翼謀到庭執行職務。
中    華    民    國        八十九      年      七      月     十九     日
                              臺灣高等法院高雄分院刑事第四庭
                                  審判長法官  莊  鎮
                                        法官  陳吉雄
                                        法官  陳啟造
右甲本證明與原本無異。
檢察官如不服本判決，應於判決送達後十日內向本院提出上訴狀，其未述理由者並
應於提出上訴狀後十日內向本院補提理由書（應附繕本)。
                                      書記官  劉金萍
中    華    民    國        八十九      年      七      月     二十     日
                                                                      Ｈ


司法院資訊處製作；財團法人民間司法改革基金會備份。
